【裁判字號】    89,上易,4252
【裁判日期】    900120
【裁判案由】    詐欺
【裁判全文】
臺灣高等法院刑事判決                          八十九年度上易字第四二五二號
    上  訴  人  臺灣板橋地方法院檢察署檢察官
    被      告  甲○○○
右上訴人因被告詐欺案件，不服臺灣板橋地方法院八十九年度易緝字第二一０號，中
華民國八十九年十月九日第一審判決（起訴案號：臺灣板橋地方法院檢察署八十七年
度偵字第二五一三一號）提起上訴，本院判決如左：
    主  文
上訴駁回。
    理  由
一、公訴意旨略以：被告甲○○○自民國八十五年三月十日起，在臺北市○○○路二
    五八之一號二樓，自任會首召集互助會，並邀集丙○○○等二十一人加入為會員
    ，詎意圖為自己不法之所有，於八十六年間佯以會員丙○○○得標為由，向該互
    助會其餘二十名會員收取會款，致各會員陷於錯誤而交付款項計六十萬元；嗣經
    丙○○○屢向甲○○○催討得標會款均未獲置理，始發現上情，因認被告涉有刑
    法第三百三十九條第一項之詐欺取財罪嫌云云。
二、檢察官認被告涉有詐欺取財罪行，係依告訴人丙○○○之指訴，並有互助會會單
    影本一份為其證據。
三、訊據被告甲○○○固不否認召集前開互助會，及未將丙○○○得標款項交付予丙
    ○○○，惟堅決否認有何詐欺犯行，辯稱：伊係獲告訴人丙○○○之授權而代其
    標得會款，後因故未將會款交給丙○○○等語。
四、按犯罪事實應依證據認定之，無證據不得推定其犯罪事實，又不能證明被告犯罪
    或其行為不罰者，應諭知無罪之判決，刑事訴訟法第一百五十四條、第三百零一
    條第一項分別定有明文。次按刑事訴訟上用以證明事實之證據，須於通常一般人
    均不至於有所懷疑，堪予確信其已臻真實者，始得據以為有罪之認定，倘其證明
    尚未達到此一程度，而有合理性之懷疑存在，致使無從為有罪之確信時，即應為
    無罪之判決，此有最高法院七十六年度臺上字第四九八六號判例意旨可資參照。
    末按刑法上詐欺罪之成立，要以加害者有不法取得財物之意思而實施詐欺行為，
    被害者因此行為，致表意有所錯誤而為財產上處分，受有損害，且加害者所用行
    為，堪認為詐術者，始足當之，亦據最高法院十九年度上字第一六九九號、四十
    六年度臺上字第二六○號等判例闡釋甚明，從而交付財物者若無損害，或所受損
    害，非由欺罔行為陷於錯誤所致，均不得遽以詐欺罪相繩。
五、經查：
  I、被告辯稱告訴人丙○○○有打電話給我說要標，標到後我有打電話告訴她。丙
      ○○○於八十六年九月十日以九千元得標，我應該給她六十一萬二千元等情，
      核與告訴人丙○○○所述其係以電話通知被告幫伊標，標會結束後被告亦通知
      其得標，詎未獲被告交付會款，追索無著，及於本院稱伊於開標前大約半個月
      就打電話跟被告說這個月我一定要標，當天我告訴她要以九千元投標，後來我
      打電話問她，她說有得標，得標後被告並未把會款交給伊等語（見原審八十九
      年九月二十五日審判筆錄、本院八十九年十二月一日調查筆錄）相符。是以被
      告上開辯稱尚可採信，被告既無冒用告訴人名義投標之情形，且告訴人得標後
      ，其他會員本有給付該期會款予會首即被告之義務，被告亦有向各會員收取當
      期會款之權利，則其收得會款，即難謂有何施用詐術使人陷於錯誤而交付財物
      情事，顯與刑法第三百三十九條第一項詐欺取財罪之構成要件迥不相侔，自不
      得以該罪名相繩，告訴人所受損害，實由來於被告收得會款後挪供他用，未依
      約交付予得標之告訴人所致。
  II、被告雖於偵查中供稱告訴人丙○○○得標後，因蔡秀玲在其他會部分沒有得標
      ，需要錢，乃先向伊借會款花用，伊未經告訴人同意即將款項借予蔡秀玲（參
      偵查卷第二十二頁）等語。查被告身為會首，本有權利向會員收取會款，於收
      取會款後，未交付得標會員前，會首自得使用該金錢，是以被告將收取會款之
      金錢借予蔡秀玲使用，尚與詐欺要件不該當。
  III、另證人即會員乙○○○於本院調查時到庭證稱八十六年八月二十八日丙○○○
      以九千五百元得標，我匯了二萬零五百元會款給被告，九月份我打電話去被告
      上班的地點（白玉樓）要標會，店裡的人說那個會早就結束了。九月份伊先生
      還送會款去給被告，由她親自收受等語。查開標日期係每月十日，並非二十八
      日，此有互助會單一紙在卷可按，是以其認係二十八日開標，應係誤會所致，
      再就八月份之會款部分，其本有繳納之義務，就九月份係由告訴人丙○○○於
      八十六年九月十日得標（參告訴人所陳及告訴狀所載），其亦有給付會款之義
      務，尚不得以被告收取九月份之會款即認定係詐欺。
六、綜上，原審以無證據證明被告犯罪，而為被告無罪之諭知，其認事用法並無違誤
    ，檢察官循告訴人之請求，提起上訴意旨猶以被告先於電話中告知會款係由另一
    會員蔡秀玲挪用，嗣經被害人去電蔡秀玲詢問，始知互助會業已停會，被告竟仍
    繼續向被害人收取互助會款，顯有詐欺之犯意，為其論據，即無所據，應駁回其
    上訴。
據上論斷，應依刑事訴訟法第三百六十八條判決如主文。
本案經檢察官郭啟東到庭執行職務。
中      華      民      國      九十      年     一     月     二十     日
                              臺灣高等法院刑事第二十一庭
                                  審判長法  官  葉  騰  瑞
                                        法  官  莊  明  彰
                                        法  官  黃  國  忠
右正本證明與原本無異。
不得上訴。
                                        書記官  劉  貞  達
中      華      民      國       九十     年     一     月    二十九    日


司法院資訊處製作；財團法人民間司法改革基金會備份。
